【裁判字號】    96,國,2
【裁判日期】    970505
【裁判案由】    國家賠償
【裁判全文】
臺灣澎湖地方法院民事判決                 96年度國字第2號
原      告  己○○
            庚○○○
            乙○○
            甲○○
兼  上二人  丁○○
法定代理人
上  一  人
訴訟代理人  馬陳棠律師
共      同
訴訟代理人  馬在勤律師
被      告  澎湖縣七美鄉公所
法定代理人  丙○○
訴訟代理人  戊○○
上列當事人間請求國家賠償事件，本院於民國97年4月22日言詞
辯論終結，判決如下：
    主    文
原告之訴及假執行之聲請均駁回。
訴訟費用新臺幣參萬壹仟玖佰玖拾伍元由原告負擔。
    事實及理由
甲、兩造之主張：
一、原告起訴主張：訴外人蔡伯勳係被告澎湖縣七美鄉公所屬之
    財經課職員，其於民國96年1月17日上午8時34分許，騎乘車
    牌號碼CR6-792號重型機車，沿澎湖縣七美鄉○○村○鄰○○號
    ○道路由南向北方向行駛，執行巡視南滬港工程之職務，行
    經中和村1鄰17號路口時，本應遵守汽車行駛時，駕駛人應
    注意車前狀況，並隨時採取必要之安全措施等規定，且依當
    時情形，並無不能注意之情事，竟疏於注意上開規定，撞及
    適自中和村1鄰17號住宅前門口起駛左轉，由被害人呂明珍
    所騎乘、車號號碼KGJ-685號重型機車，致雙方人車倒地，
    呂明珍因而受有頭部外傷合併顱內出血等傷害，經送醫急救
    後，延至同年月20日下午4時35分許死亡。訴外人蔡伯勳為
    被告所屬之公務員，於執行職務行使公權力時，因過失不法
    侵害人民權利，依國家賠償法第2條第2項前段之規定，被告
    應負損害賠償責任。原告己○○、庚○○○分為呂明珍之父
    、母，原告丁○○為呂明珍之配偶，原告乙○○、甲○○則
    均為呂明珍之子女，精神上均受有極大痛苦，各受有相當新
    臺幣（下同）100萬元之損失；再被害人呂明珍對原告己○○、庚○○○、乙○○、甲○○均負有扶養義務，爰請求被
    告賠償扶養費；又原告丁○○支出殯葬費64萬4050元，被告
    亦應賠償，合計原告己○○受有164萬7273元之損失、原告
    庚○○○受有177萬761元之損失、原告乙○○受有215萬
    5856元之損失、原告甲○○受有190萬6176元之損失、丁○○受有164萬4050元之損失，但因原告無力一次負擔全部裁
    判費，暫先請求3分之1之金額。並聲明：被告應給付原告己○○54萬254元、原告庚○○○59萬254元、原告乙○○71萬
    8618元、原告甲○○63萬5392元、原告丁○○54萬8017元，
    及均自起訴狀繕本送達被告翌日起至清償日止，按週年利率
    5％計算之利息；願供擔保請准宣告假執行。
二、被告則以：蔡伯勳確係被告所屬之公務員，對於蔡伯勳與呂
    明珍在上開時地發生車禍之事實不爭執，但蔡伯勳是在巡視
    南滬港工程完畢，返回七美鄉公所途中肇事，並非執行職務
    行使公權力，且蔡伯勳就車禍並無過失，被告不應負責等語
    資為抗辯，並聲明：請求駁回原告之訴。
乙、不爭執之事實：
一、訴外人蔡伯勳係被告所屬之財經技士，為依法令從事於公務
    之人員；其於上開時地騎乘被告所有之公務機車，與被害人
    呂明珍發生車禍，並致呂明珍死亡。
二、訴外人蔡伯勳肇事時係於巡視南滬港工程完畢返回被告辦公
    處所途中。
丙、本件爭點：
一、蔡伯勳肇事時是否執行職務行使公權力？
二、蔡伯勳就上開車禍有無過失？被告是否因而須負國家賠償責
    任？
丁、得心證之理由：
一、查原告於96年10月2日向本院提起本件國家賠償之訴前，已
    於依國家賠償法第10條第1項規定以書面向被告請求國家賠
    償，被告於96年6月13日函覆表示拒絕賠償，有拒絕賠償理
    由書在卷可稽。是以，原告提起本件國家賠償請求，程序上
    符合規定，法院應依國家賠償法第11條規定審理。
二、茲就本院對兩造爭點之判斷分述如下：
    (一)訴外人蔡伯勳為被告所屬之財經技士，係國家賠償法第2
      條第1項所稱之公務人員，被告雖辯稱訴外人蔡伯勳騎乘
      機車肇事，非執行職務行使公權力云云，惟查：訴外人蔡
      伯勳係於執行巡視被告南滬港工程，返回七美鄉公所途中
      發生車禍，而訴外人蔡伯勳工作完畢返回辦公處所，係依
      被告指令執行，則訴外人蔡伯勳騎乘機車肇事之行為，仍
      屬執行職務行使公權力，即堪認定。被告上述抗辯，即屬
      有誤，而不可採。
    (二)經本院依職權調閱本院96年交訴字第5號刑事卷宗審閱結
      果，本件肇事地點係位於村里道路，速限為時速40公里，
      有道路交通事故調查報告表可稽，訴外人蔡伯勳於該案中
      陳稱：伊當時車速約30幾公里，並無超過速限等語。而觀
      諸澎湖縣警察局望安分局所繪製之道路交通事故現場圖、
      現場照片，該道路路寬僅3.3公尺，肇事現場並無刮地痕
      、煞車痕，散落物均集中在倒地機車旁邊，被害人呂明珍
      所騎乘機車僅側擋泥板出現裂痕，訴外人蔡伯勳騎乘之機
      車則為前機車殼破裂，毀損情形皆不嚴重等情形，可見兩
      車碰撞力量並非巨大，且碰撞後隨即停住倒地，並未繼續
      往前滑地衝撞，堪認訴外人蔡伯勳應非駕車疾駛，其所稱
      ：當時車速在速限以下等語，尚非不可採信。
    (三)按汽車行駛時，駕駛人應注意車前狀況，並隨時採取必要
      之安全措施，道路交通安全規則第94條第3項定有明文，
      此固屬駕駛動力交通工具者所應共同遵循之基本注意義務
      ，惟其前提，亦須限於有注意之可能性。倘事出突然，行
      為人對於車前狀況不可預見，且無充足時間可採取適當之
      措施者，法律自不能強人所難，任意課予行為人防範或避
      免結果發生之義務。查訴外人蔡伯勳如前述係騎乘機車沿
      澎湖縣七美鄉○○村○鄰○○號○道路由南向北行駛，該道
      路僅寬約3.3公尺，略有坡度，道路兩側多為設有矮牆之
      住家，且中和村1鄰17號與鄰居17之1號間尚有牆壁阻隔，
      有道路交通事故現場圖、現場照片可稽，則被告所能注意
      「車前狀況」之視野有限。又被告騎乘機車直行，並無超
      速或其他違規實據，已如前述，本得信賴其他用路人亦會
      遵守交通規則。而被害人呂明珍騎乘機車自其住處起駛左
      轉切入道路，該切入處並非巷口或路口，訴外人蔡伯勳係
      一般通常之人，事前自難預料將有機車自該處進入道路；
      再觀諸證人丁○○於刑案審理中指述之車禍地點及被害人
      住宅相對位置，及卷附道路交通事故現場圖，案發地點距
      離被害人所住之中和村1鄰17號僅數公尺，可見被害人駛
      出家門未久即發生車禍事故，則依訴外人蔡伯勳之注意力
      及反應能力，能否在目視被害人出現在道路上後，於短暫
      時間內，及時應變，不能無疑。是故，訴外人蔡伯勳騎乘
      機車依規定行駛於村里道路，既查無證據足認有何違規或
      疏於注意情事，即於肇事時並無所謂未盡注意義務，明可
      採取避讓措施卻因疏失不為致防止危險發生之情形，應已
      盡合理注意義務注意車前狀況，難認蔡伯勳就本件交通事
      故有何過失可言。
    (四)綜上所述，原告既未能舉證呂明珍死亡之結果，係因被告
      所屬公務員之疏失所致，則其請求國家賠償自無足採。
三、從而，本件原告依據國家賠償法第2條第2項前段之規定，請
    求被告給付原告己○○54萬254元、原告庚○○○59萬254元
    、原告乙○○71萬8618元、原告甲○○63萬5392元、原告丁○○54萬8017元，及均自起訴狀繕本送達被告翌日起至清償
    日止，按週年利率5％計算之利息，即非有據，應予駁回。
    原告之訴既經駁回，其假執行之聲請，失所附麗，併予駁回
    。
戊、據上論結，原告之訴為無理由，依民事訴訟法第78條，判決
    如主文。
中      華      民      國    97  年    5    月   5    日
                        民事庭  法  官  李宛玲
以上正本證明與原本無異。
如不服本判決，應於判決送達之翌日起20日內提出上訴狀於本院
（須附繕本），並繳納上訴費用。
中      華      民      國    97  年    5    月   5    日
                                書記官  林德盛


司法院資訊處製作；財團法人民間司法改革基金會備份。
